最高法院刑事判決　　　　　　　　　　　　　　　八十六年度台上字第六六三七號
　　上　 訴　 人　台灣高等法院檢察署檢察官
　　上訴人即被告　甲○○　男
右上訴人等因被告貪污案件，不服台灣高等法院中華民國八十六年七月三十一日第二
審判決（八十六年度上訴字第一一一一號，起訴案號：台灣板橋地方法院檢察署八十
五年度偵字第八四○九號），提起上訴，本院判決如左：
    主  文
原判決關於甲○○部分撤銷，發回台灣高等法院。
甲○○之上訴駁回。
    理  由
一關於發回部分：
本件原判決認定上訴人即被告甲○○為財政部臺灣省北區國稅局審查一科稅務員。民
國八十五年四月中旬，台灣省北區國稅局審查一科工讀生梅耀宗負責承辦譽得國際通
運有限公司（下稱譽得公司）申報八十三年度營利事業所得稅審核工作時，於送請該
科股長蘇蔚芳複核時，因未查明該公司之營業成本及製造費用明細表等事項，遭退回
重審。復因梅耀宗不熟悉相關法令規定及不了解退回之理由，乃私下商請被告同赴蘇
蔚芳處了解退件理由；緣梅耀宗於請示後仍不清楚如何處理，乃委由被告為其聯絡受
譽得公司委託代辦該公司記帳及申報稅捐等業務之名祥會計代書聯合事務所負責人卓
妙珠，並請卓妙珠領回相關帳證予以補正。詎被告竟意圖為自己不法之所有，利用梅
耀宗私下委託其向申報廠商聯絡之機會，向為譽得公司申報營利事業所得稅之名祥會
計代書聯合事務所負責人卓妙珠偽稱譽得公司所申報之營利事業所得稅案件，經其審
核因譽得公司未檢附成本分析表，依查核準則規定，須逕以同業毛利率核定成本。經
計算譽得公司應繳稅額約需新台幣（下同）三、四十萬元，若由其幫忙即使核稅亦不
超過二萬元，經卓妙珠詢問需要多少酬金，被告乃表示依一般行情即可；卓妙珠即與
譽得公司總經理全泓玲商議，因卓妙珠陷於錯誤堅稱為使譽得公司之營利事業所得稅
能儘速核下須交付酬金，全泓玲乃向法務部調查局台北縣調查站提出檢舉，並依該調
查站指示，於八十五年四月二十四日下午二時許，與卓妙珠同赴桃園縣桃園市○○路
○段二八六號財政部台灣省北區國稅局一樓華僑商業銀行，將譽得公司成本分析表連
同一萬元交付予被告時，為埋伏之調查人員當場查獲，並扣得一萬元而未遂等情。因
而撤銷第一審不當之判決，改判論處被告意圖為自己不法之所有，以詐術使人將本人
之物交付，未遂罪刑。固非無見。
惟查：(一)貪污治罪條例第五條第二款所謂利用職務上之機會詐取財物，凡該條例第二
條所定之人員，利用其職務上之機會詐取財物者，皆屬之。而所稱利用職務上之機會
，因法律或命令賦與行為人以一定之職務，而行為人竟利用此項職務之機會予以詐財
者，亦屬之。原判決認定被告不該當成立貪污治罪條例第五條第一項第二款利用職務
上之機會，詐取財物罪，而應成立刑法第三百三十九條第二項、第一項之詐欺未遂罪
。依原判決理由之說明，係以譽得公司八十三年度營利事業所得稅查核案件，既係由
梅耀宗負責審查，被告並無代理或協辦關係，亦無審查職權，則其雖有代同辦公室工
讀生梅耀宗查詢審查案如何處理，及通知卓妙珠補件，應認僅係私人之情誼幫助，難
認係利用其為財政部臺灣省北區國稅局審查一科稅務員職務上之機會行使詐術，為其
主要論據。惟依卷存訴訟資料，被告供稱：譽得公司營業所得稅審查案，在梅耀宗送
股長蘇蔚芳核閱後被退件，梅某因未能理解股長之指示，乃求助於被告，被告遂陪梅
某面見蘇股長請示，蘇股長說明後指示被告協助梅某處理該案，被告乃電告代譽得公
司報稅之卓妙珠與被告聯絡補正之細節等語（偵查卷第一宗第二、三、四十八、五十
二頁）以觀。倘所供不虛，則被告係稅務員，為原判決所認定之事實，而譽得公司營
業所得稅案件之審查，雖由梅耀宗主辦，但既經股長蘇蔚芳指示派被告協助梅耀宗辦
理，並由被告與代理譽得公司報稅之卓妙珠聯絡補正之細節，而乘機詐取財物，是否
得認僅係私人之情誼幫助梅耀宗，而與其職務無關，殊堪研求。究竟實情如何，原審
就此未詳為審究明白，逕認被告之行為，僅以私人之情誼幫助梅耀宗等詞為由，論之
以刑法上之普通詐欺罪，已有可議。(二)刑事訴訟法第九十五條規定「訊問被告，應告
以犯罪之嫌疑及所犯罪名（第一項）。罪名經告知被告後，認為應變更者，應再告知
（第二項）」，旨在使被告得以充分行使防禦權，以達刑事訴訟法為發見真實，兼顧
程序公正之目的，此條規定於總則編內，訴訟各階段自均有其適用。法院於適用同法
第三百條時，尤須踐行該法第九十五條第二項規定，始能避免突襲裁判而保護被告權
益。原判決將檢察官起訴法條貪污治罪條例第五條第二項、第一項第二款，變更為刑
法第三百三十九條第二項、第一項予以論罪，乃未於八十六年七月二十四日上午九時
三十分審判期日前告知被告該起訴罪名之變更，亦難謂無違誤。檢察官上訴意旨指摘
原判決不當，尚非全無理由，應認有撤銷發回更審之原因。
二關於駁回部分（甲○○上訴部分）：
查案件是否屬於刑事訴訟法第三百七十六條所列各罪之案件（刑事訴訟法於八十四年
十月二十日修正前，為刑法第六十一條所列各罪之案件），尚有爭執者，應視當事人
在第二審言詞辯論終結前，是否業已提出，如當事人本已主張非刑事訴訟法第三百七
十六條所列各罪，第二審仍為認係該條各罪之判決者，始得上訴於第三審法院，司法
院大法官會議釋字第六十號解釋有案。本件上訴人即被告甲○○在原審係爭執被訴犯
行，主張其行為不該當犯罪構成要件，並未見主張其所犯非係刑事訴訟法第三百七十
六條第四款之詐欺罪。而刑事訴訟法第三百七十六條所列各罪之案件，經第二審判決
者，不得上訴於第三審法院，原審既係依刑法第三百三十九條第二項、第一項論處罪
刑，自不得上訴於第三審法院。上訴意旨，引用司法院大法官會議釋字第六十號解釋
，並提起第三審上訴，不無誤會，非法之所許，被告部分之上訴，應從程序上予以駁
回。
據上論結，應依刑事訴訟法第三百九十七條、第四百零一條、第三百九十五條前段，
判決如主文。
中      華      民      國    八十六    年     十一     月     十四     日
                              最高法院刑事第八庭
                                  審判長法官  紀  俊  乾
                                        法官  楊  商  江
                                        法官  黃  正  興
                                        法官  楊  文  翰
                                        法官  王  居  財
      右正本證明與原本無異
                                              書  記  官
中      華      民      國    八十六    年     十一     月     十九     日
                                                                       Ａ
